臺北高等行政法院簡易判決
　　　　　　　　　　　　　　　　　　 94年度簡字第00510號
原　　　告　甲○○
訴訟代理人　乙○○○
被　　　告　財政部臺北市國稅局
代　表　人　張盛和（局長）住同上
上列當事人間因綜合所得稅事件，原告不服財政部中華民國94年
4月18日台財訴字第09300646450號訴願決定，提起行政訴訟。本
院判決如下：
    主  文
原告之訴駁回。
訴訟費用由原告負擔。
    事  實
壹、事實概要：
  一原告辦理民國（下同）91年度綜合所得稅結算申報後，被告
    機關核定時，認定其當年度之綜合所得總額為新台幣（下同
    ）1,980,913元，淨額為1,388,654元。
  二原告對上開核定中有關「認定其當年度有取得2筆財產交易
    所得各121,695元及16,015元」之規制性決定表示不服，主
    張：「其於82年間繼承上開房屋，10年來不動產跌價，何有
    漲價之理，請註銷財產交易所得」等語而申請復查。
  三但復查結果未獲變更，原告提起訴願亦遭駁回，因此提起本
    件行政訴訟。
貳、兩造聲明：
  一原告聲明：
    求為判決撤銷原處分（復查決定）及訴願決定。
  二被告聲明：
    求為判決駁回原告之訴。
參、兩造之爭點：
  一原告主張之理由：
    (一)訴願決定書理由四：「... 減除繼承時或受贈與時該項財
      產或權利之時價... 」。惟查繼承人繼承時，是以土地公
      地公告現值及房屋評定價格繼承，則納稅人要如何提出時
      價證明。
    (二)訴願決定書理由二：「... 而建築改良物買賣所有權移轉
      契約書（公契）所載之買賣價款僅能證明系爭房買賣之監
      證契價，不足作為系爭房屋交易時之實際成交價格或取得
      成本之證明... 」。由於繼承時並無交易價格之存在，僅
      有契價，如果出售時以市價為收入而以繼承時之公契價為
      成本，這樣合理嗎？事實上，能證明繼承時之成本僅契價
      而已，則出售時自應以出售時之契價為收入，始為合理。
    (三)原告出售系爭房屋時正值不動產最不景氣時，82年繼承，
      91 年出售，該時期售價是不斷地走下坡，連土地公告現
      值都跌價，還要納稅義務人繳所得稅，實不合理。
  二被告主張之理由：
    (一)按「財產交易所得︰凡財產及權利因交易而取得之所得︰
      ... 二、財產或權利原為繼承或贈與而取得者，以交易
      時之成交價額，減除繼承時或受贈與時該項財產或權利之
      時價及因取得、改良及移轉該項財產或權利而支付之一切
      費用後之餘額為所得額。」、「個人出售房屋，如能提出
      交易時之成交價額及成本費用之證明文件者，其財產交易
      所得之計算，依本法第14條第1項第7類規定核實認定；其
      未申報或未能提出證明文件者，稽徵機關得依財政部核定
      標準核定之。」分別為行為時所得稅法第14條第1項第7類
      第2款及同法施行細則第17條之2所明定。又「91年度個人
      出售房屋未申報或未能提出證明文件之財產交易所得標準
      ，（一）直轄市部分：（一）臺北市：依房屋評定現值之
      19%計算」復為財政部92年2月7日台財稅第0920450353號
      函所明釋。
    (二)本件原告於91年3月1日（簽約日期）出售所有坐落臺北市
      ○○○路7段81巷23弄7號2樓之4及同路段巷弄7之4號地下
      室等2戶房屋，申報財產交易所得為0元。被告依通報資料
      按出售時房屋現值19%，分別核定財產交易所得為121,695
      元（640,500×19%）及16,015元（2,360,500×19%×應有
      部分1/28），併課原告當年度綜合所得稅。
    (三)經查原告82、83年間分割繼受被繼承人陳經元上開房屋遺
      產（經被告核定上開房屋遺產現值758,000元及465,800元
      ），並於91年3月間締約出售。惟原告就其出售成交價部
      分，僅提供建築改良物買賣所有權移轉契約書（公契）供
      核，而建築改良物買賣所有權移轉契約書（公契）所載之
      買賣價款僅能證明系爭房屋買賣之監證契價，不足作為系
      爭房屋交易時之實際成交價格或取得成本之證明（改制前
      行政法院72年12月30日判字第1680號判決可資參考）。次
      查，原告並未能提供賣出之買賣契約書（私契）及買賣收
      付款之資金流程，以供查核其實際成交價額，是被告依首
      揭法令規定，核定其財產交易所得121,695元及16,015元
      ，並無不合，復查決定否准變更，亦無不當。
    理  由
壹、程序方面：
    本案作為原告行政爭訟標的之本稅金額為28,919元，未超過
    20萬元。而司法院曾於92年9月17日以（92）院台廳行一字
    第23681號令，依行政訴訟法第229條第2項之規定，將行政
    訴訟法第229條第1項之簡易案件金額（價額）自3萬元，提
    高為20萬元。故本案應認合於行政訴訟法第229條第1項第1
    款「關於稅捐課徵事件涉訟，所核課之稅額在新臺幣20萬元
    以下（原為3萬元，現提高為20萬元）而涉者」，應依簡易
    訴訟程序進行之。
貳、兩造爭執之要點：
  一本案原告於91年3月1日（簽約日期）出售所有坐落臺北市○
    ○○路○段81巷23弄7號2樓之4及同路段巷弄7之4號地下室等
    2戶房屋，申報財產交易所得為0元。經被告機關核定後，認
    為有關財產交易所得之稅基量化部分，因原告沒有提示出售
    時成交價額之相關證明文件，而依所得稅法施行細則第17條
    之2之規定，採擬制設算之方式，以財政部核定之金額（即
    房屋評定現值的19%），認定系爭財產交易所得分別為121,6
    95元及16,015元，合計137,710元。
  二原告則爭執稱：
    (一)原告繼承系爭房屋時並無交易價格存在，僅有契價，如果
      出售時以市價為收入而以繼承時之公契價為成本，並不合
      理。事實上，能證明繼承時之成本僅契價而已，則出售時
      自應以出售時之契價為收入始為合理。
    (二)原告出售系爭房屋時正值不動產最不景氣時，82年繼承，
      91年出售，該時期售價是不斷地走下坡，連土地公告現值
      都跌價，還要納稅義務人繳所得稅，實不合理。
  三是以本案之爭點集中在：個人綜合所得稅中財產交易所得之
    認定及其量化方式。
參、本院之判斷：
  一本案所涉背景法理之基本說明：
    (一)所得稅制是週期稅制，現行實證法以一個日曆年度作為其
      稅捐週期。在此基礎下，概念上必須特別澄清者：所得稅
      法之稅捐客體「所得」是「流量」之概念，而遺產及贈與
      稅法之稅捐客體「財富」則是「存量」之概念。前者必須
      加入時間單位（1年），後者不必。
    (二)而個人綜合所得稅原則上不容許不同稅捐週期間之盈虧互
      抵（例如有限制許可者，僅為財產交易損失，且其許可條
      件甚為嚴格）。
    (三)另外在個人綜合所得稅制底下，基於個人不設帳之考量，
      因此其對所得量化方式，原則上是以單一收入為基礎，先
      行定性歸類，決定其該筆收入在所得稅法上之種類（所得
      稅法第14條第1項參照），再按歸類結果決定其成本費用
      可否認列及如何認列。此時需注意：每一筆收入在扣除法
      律許可扣除之成本費用後，如其數額為負數者，原則上以
      零元計算。
      1.在個人綜合所得稅制下，能把同種類之多筆收入加總而
        一起認列成本費用者，僅有「一時貿易所得」以及「執
        行業務所得」。
      2.在個人綜合所得稅制下，各筆收入所對應之損失金額計
        算出來，而能與同種類收入所對應之所得金額，採盈虧
        互抵觀念者，亦只有「財產交易所得」。
  二而在上開法理基礎下足知，本件原告之具體主張應係出於對
    個人綜合所得稅在所得實現及量化過程觀念之誤會所致，其
    主張無從動搖原核課處分之合法性，茲說明如下：
    (一)個人綜合所得稅制下，有關財產交易所得之計算，若財產
      或權利原為繼承或贈與而取得者，應以交易時之成交價額
      ，減除繼承時或受贈與時該項財產或權利之時價及因取得
      、改良及移轉該項財產或權利而支付之一切費用後之餘額
      為所得額（所得稅法第14條第1項第7類第2款參照）。
    (二)至於所謂「交易時之成交價額」，由其文義觀之，係指交
      易時之實際交易價格，則依所得稅法施行細則第17條之2
      之規定，納稅義務人於出售房屋時，如能提出交易時成交
      額之證明文件，自可核實認定。
    (三)而本案原告就系爭房屋出售時之成交價額，僅提供建築改
      良物買賣所有權移轉契約書（公契）供核，由一般經驗法
      則可知，公契僅係納稅義務人為報稅目的所製作，公契上
      所載之買賣價款並不代表即是該交易於現實世界中所發生
      之真實交易價格，是以，本案原告並未提出系爭交易之買
      賣契約書（私契）及買賣收付款之資金流程等相關證明文
      件，依所得稅法施行細則第17條之2之規定，系爭財產交
      易所得自無從核實認定，而應依財政部核定標準核定之。
      則被告採擬制設算之方式，根據財政部92年2月7日台財稅
      第0920450353號函所規定之標準（即房屋評定現值的19%
      ）認定系爭財產交易所得之金額為137,710元（計算式：
      121,695+16,015= 137,710），於法應無不合。
  三另外附帶言之，本案與其他「房屋交易所得設算」案件之最
    大不同在於：大部分之設算案件，都是有現實交易收入價格
    ，而乏原始取得成本價格。因為畢竟房屋之出售屬人生中之
    偶發事件，所以缺乏原始交易成本之記錄，還與日常經驗法
    則相似。但本案之原告居然缺乏的是現實交易收入，此點就
    與常情相悖（時間相隔極短，怎麼會沒有保存出售之書面契
    約與資金流程紀錄），極有可能出於對出售價格之刻意隱匿
    ，是以在此情況下，被告機關之設算結果可能還屬偏低，更
    難指為違法。
肆、綜上所述，本件原處分並無不合，訴願決定予以維持亦無違
    誤，原告訴請撤銷於法無據，應予駁回。
據上論結，原告之訴為無理由，爰依行政訴訟法第236條、第98
條第3項前段，判決如主文。
中　　華　　民　　國　　94　　年　 　8　　月　 19  　 日
                              第五庭  法  官  帥嘉寶
上為正本係照原本作成。
本件以訴訟事件所涉及之法律見解具有原則性者為限，始得於本
判決送達後20日內向本院提出上訴狀並表明上訴理由，如已於本
判決宣示後送達前提起上訴者，應於判決送達後20日內補具上訴
理由（均按他造人數附繕本），且經最高行政法院許可後方得上
訴。
中　　華　　民　　國　　94　　年　 　8　　月　 19  　 日
   　　  　　　　　　　    　         書記官  蘇亞珍
